臺灣雲林地方法院刑事判決　　　　　　　 96年度訴字第487號
公　訴　人　臺灣雲林地方法院檢察署檢察官
被　　　告　戊○○
　　　　　　　　　　（
指定辯護人　本院公設辯護人乙○○
上列被告因殺人未遂等案件，經檢察官提起公訴（96年度偵字第
3047號），本院判決如下：
    主  文
戊○○違反法院依家庭暴力防治法第十四條第一項所為禁止實施
家庭暴力行為及禁止騷擾之民事通常保護令裁定，累犯，處有期
徒刑壹年貳月。並應於刑之執行前，令入相當處所，施以禁戒捌
個月。
    事  實
一、戊○○前因妨害公務、傷害直系血親尊親屬案件，經本院於
    民國93年7 月30日以93年度訴字第293 號就妨害公務部分判
    處有期徒刑4 月，傷害直系血親尊親屬部分則因告訴撤回而
    公訴不受理。又因傷害直系血親尊親屬案件，經本院於94年
    6 月22日以94年度訴字第341 號判處有期徒刑6 月確定，上
    開2 案所判處之刑期接續執行，於95年2 月4 日縮刑期滿執
    行完畢。
二、戊○○為丁○○與甲○○所生之子，渠等間具有家庭暴力防
    治法第3 條第3 款所定之家庭成員關係。戊○○前於95年7
    月8 日下午1 時40分許，因酒後毆打甲○○頭部及拉傷丁○○之家庭暴力事件，經本院於95年9 月22日以95年度家護字
    第248 號民事通常保護令裁定命戊○○：不得對甲○○、丁○○實施身體上或精神上不法侵害之行為、不得直接或間接
    對甲○○為騷擾之聯絡行為，保護令之有效期間為1 年，該
    裁定已於95年9 月29日送達予戊○○收受。詎戊○○仍基於
    恐嚇及違反上開保護令之犯意，於96年6 月6 日凌晨2 時40
    分許飲酒後，因甲○○要求其進屋休息而心生不悅，竟在其
    與丁○○、甲○○共同居住之雲林縣虎尾鎮埒內里埒內136
    之9 號住處，持煙灰缸毆打甲○○頭部及背部，致甲○○受
    有頭部撕裂傷、背部及頸部挫傷等傷害（傷害部分已撤回告
    訴），又以加害生命、身體之事，恐嚇甲○○稱：「要拿菜
    刀砍死你」等語，使甲○○心生畏懼，致生危害於安全，而
    丁○○見狀欲阻擋戊○○，戊○○又接續前揭違反保護令之
    犯意，自廚房取出菜刀，持菜刀砍向丁○○之右側腹部，同
    時對丁○○稱：要給你死等語，丁○○因而受傷倒地，戊○○又以腳踢丁○○之右手前臂及左上臂，致丁○○受有右側
    腹部撕裂傷、右手前臂擦傷、左上臂擦傷等傷害（所為構成
    傷害直系血親尊親屬罪，而非殺直系血親尊親屬未遂罪，此
    部分已撤回告訴，詳後述），而對甲○○、丁○○實施身體
    與精神上之不法侵害及直接對甲○○為騷擾之行為，違反法
    院所為上開民事通常保護令裁定。嗣因甲○○前往派出所報
    案，經警前往現場處理而查獲。
三、案經丁○○、甲○○訴由雲林縣警察局虎尾分局報告臺灣雲
    林地方法院檢察署檢察官偵查起訴。
    理  由
壹、證據能力部分：
一、按被告以外之人於審判外之陳述，雖不符前4 條之規定，而
    經當事人於審判程序同意作為證據，法院審酌該言詞陳述或
    書面陳述作成時之情況，認為適當者，亦得為證據。當事人
    或辯護人於法院調查證據時，知有第159 條第1 項不得為證
    據之情形，而未於言詞辯論終結前聲明異議者，視為有前項
    之同意，刑事訴訟法第159 條之5 定有明文。本件準備程序
    進行時，被告及其辯護人對於甲○○之警詢筆錄表示同意作
    為證據使用，迄於言詞辯論終結前亦未聲明異議，應認已同
    意甲○○之警詢筆錄作為證據，本院審酌甲○○之警詢筆錄
    係於日間所製作，並於製作完成交其親閱內容，經其確認無
    訛後始簽名，堪認上開警詢筆錄確係本於證人之陳述內容所
    製作，證據取得過程並無瑕疵，與本案待證事實間具有關聯
    性，以之為本案證據尚無不當，自得採為證據。
二、次按被告以外之人於偵查中向檢察官所為之陳述，除顯有不
    可信之情況者外，得為證據，刑事訴訟法第159 條之1 第2
    項亦有明文。證人丁○○、甲○○於檢察官偵查中具結後所
    為之陳述，因檢察官原則上均能遵守法律規定，不致違法取
    供，且其等於偵查中向檢察官所為之陳述，又無顯不可信之
    情況，揆諸前開規定，證人丁○○、甲○○於偵查中向檢察
    官所為業已具結之陳述，自得作為證據使用。
三、再按被告以外之人，於審判外之言詞或書面陳述，除法律有
    規定者外，不得作為證據，刑事訴訟法第159 條第1 項定有
    明文，而所謂法律有規定者，即包括同法第159 條之1 至之
    5 所規定傳聞證據具有證據能力之例外情形。故如欲採被告
    以外之人於審判外之言詞為證據時，必須符合法律所規定之
    例外情形，方得認其審判外之陳述有證據能力（最高法院94
    年度臺上字第948 號判決意旨參照）。本件證人丁○○於警
    詢時所製作之筆錄，係被告以外之人，於審判外之陳述，屬
    傳聞證據，且被告及其辯護人對於上開筆錄表示不同意作為
    證據使用，依刑事訴訟法第159 條第1 項規定，此項證據方
    法應予排除，不得作為本案證明被告有罪之依據。
貳、實體部分：
一、上揭事實，業據被告於警詢及偵、審中坦承不諱，且經證人
    即告訴人丁○○於偵查及本院審理時、甲○○於警詢及偵審
    中證述明確，並有財團法人天主教若瑟醫院（下稱若瑟醫院
    ）診斷證明書2 紙、本院95年度家護字第248 號民事通常保
    護令、保護令之送達證書（本院卷第124 頁）、被告全戶戶
    籍資料查詢結果（本院卷第22頁）、若瑟醫院96年8 月10日
    若瑟秘字第0960000478號函附之病歷資料（本院卷第61-65
    頁）及照片5 張等在卷可稽，復有被告持以傷害丁○○所用
    之菜刀1 把扣案可證，足認被告自白與事實相符，堪可採信
    。本件事證明確，被告犯行堪以認定，應依法論科。
二、辯護人雖主張被告有喝酒成癮之習性，並經醫院診斷為「酒
    精性精神病」、「酒精依賴與酒精性精神病」，本案被告於
    行為時，亦因喝酒而至酩酊大醉，故認被告於行為時至少有
    刑法第19條第2 項所定辯識行為違法能力或依其辯識而行為
    之能力，顯著降低之情形。惟經本院檢送本案卷內筆錄及國
    立臺灣大學醫學院附設醫院雲林分院（下稱臺大醫院雲林分
    院）於96年8 月7 日以台大雲分字第0960005546號函及明德
    醫院於96年8 月9 日以彰明醫字第96084 號函檢附之被告病
    歷資料各1 份（本院卷第36-60 頁），囑託靜萱療養院鑑定
    被告於本案行為時之精神狀態，該院並參酌被告過去於該院
    之病歷資料，鑑定結論認為「綜合劉員（即被告）以上所述
    之過去生活史、犯案經過、身體檢查、精神狀態檢查與心理
    衡鑑結果，研判劉員就犯行時之精神狀態：劉員雖承認犯案
    ，但對案發經過則以『忘記了』來回答，顯示劉員在案發前
    後可能有記憶方面之問題。但觀察劉員於鑑定期間回答有關
    案件偵查過程之時序接連無誤，並無意識混亂或不知所為之
    情形，且偵訊筆錄上之回答內容亦無怪異脫序之處。會談時
    劉員之近期記憶正常，邏輯推理、運算能力及抽象能力亦為
    正常，並無明顯缺損之現象。至於遠期記憶之部分，當鑑定
    者詢問非關本案件之細節時，如此次鑑定原因及日期、早年
    的求學經驗及前科紀錄等，劉員皆可清楚回答，但若詢問至
    有關犯案過程時才表示記不清楚，顯現劉員之遠期記憶缺損
    僅侷限於特定事件，故應非全面性的腦部傷害所引起，而與
    酒害酩酊有關。…依據案發該日劉員飲酒之狀況，以及其對
    自己當時思考、知覺狀態的描述，和筆錄資料呈現，劉員可
    能處在『酒精暫時記憶喪失』之狀態。但無測謊結果可供參
    考，故無法完全排除說謊及隱瞞的可能性。根據劉員自述，
    劉員先前飲酒後亦曾有過類似意識和行為混亂狀況，且事件
    發生當時多半具有明顯外界剌激。加上劉員和被害人早有嫌
    隙於前，故研判於攻擊行為發生之時，應非處於無犯行動機
    的解離狀態中，而較可能受到酒精之影響而導致衝動控制不
    良。故若以此精神狀態而言，雖劉員於案發時對外界事務的
    知覺理會或判斷能力略受影響，但應未達到精神耗弱或心神
    喪失之情形」，有靜萱療養院於96年9 月10日所出具之司法
    精神鑑定報告書1 份在卷可參（本院卷第84-87 頁）；該院
    於96年10月2 日靜字第09600000148 號函文亦表示「有關被
    告戊○○酒後殺人未遂一案，當時個案並無『不能辯識其行
    為違法或欠缺依其辯識而行為之能力。而其雖因喝酒而處於
    衝動控制不良與判斷力下降的狀態，但其下降的程度僅可以
    解釋成劉員的注意力在酒精影響下完全放在攻擊父母上，而
    無法在同一時間評估自己行為的適法性或嚴重性，所以其仍
    有辯識行為違法之能力，並未達到心神喪失的程度，也未達
    到精神耗弱的『顯著』降低之程度」（本院卷第109 頁）。
    復參酌被告於警詢、偵查中，對於毆打甲○○、丁○○之先
    後順序，及其毆打甲○○之頭部、背部、有拿菜刀砍丁○○
    的肚子、菜刀係自家中廚房取出等情均能陳述無誤，亦顯見
    被告行為時並無刑法第19條第2 項所指行為時因精神障礙或
    其他心智缺陷，致其辨識行為違法或依其辨識而行為之能力
    ，顯著減低之情形，此部分事證已臻明確，辯護人仍聲請傳
    喚鑑定人，欲證明被告於行為時有辨識能力降低的情形，核
    無必要，附此敘明。
三、核被告戊○○所為，係犯家庭暴力防治法第61條第1 款、第
    2 款之違反保護令罪（起訴書記載被告所犯為家庭暴力防治
    法第50條第1 、2 款之違反保護令罪，業經公訴檢察官當庭
    更正）及刑法第305 條之恐嚇危害安全罪。被告所為違反保
    護令之行為，雖一次違反保護令裁定所禁止之數款行為，惟
    法院依家庭暴力防治法第14條第1 項規定核發保護令者，該
    保護令內之數款規定，均係保護令之內容，僅將其違犯情形
    逐一列舉，被告如同時違反保護令內數款規定，仍僅論以一
    違反保護令罪。被告所犯恐嚇危害安全罪及違反保護令罪間
    ，係一行為觸犯二罪名，為想像競合犯，應依刑法第55條之
    規定，從一較重之違反保護令罪處斷。被告係於同一處所對
    甲○○、丁○○實施家庭暴力行為，而違反法院所為前揭保
    護令，其犯罪時間密接，應認被告係基於違反保護令之單一
    犯意而接續實行，為接續犯，應論以一罪，起訴起意認被告
    對甲○○、丁○○所犯之罪，屬數罪併罰，容有未洽。被告
    有如事實欄一所載之前案科刑及執行紀錄，有卷附臺灣高等
    法院被告前案紀錄表可按，其受有期徒刑之執行完畢，5 年
    以內故意再犯有期徒刑以上之罪，為累犯，應依刑法第47條
    第1 項之規定，加重其刑。爰審酌被告已有多次傷害直系血
    親尊親屬前科，於今年3 月間，同樣因違法家庭暴力防治法
    案件，經本院判處有期徒刑6 月確定，仍不知警惕，再犯本
    案，其身為人子，不知孝順父母，此次於飲酒後，又對父母
    即告訴人丁○○、甲○○為毆打、恐嚇之行為，所為罔顧人
    倫，致告訴人2 人身心受創，惡性非輕，且漠視法院所核發
    之保護令裁定，及其犯後坦承犯行等一切情狀，量處如主文
    所示之刑。扣案之菜刀1 把，雖為被告供本件犯罪所用之物
    ，惟並非被告所有之物，業據證人甲○○於本院審理時陳述
    明確，爰不予宣告沒收。
四、末按因酗酒而犯罪，足認其已酗酒成癮並有再犯之虞者，於
    刑之執行前，令入相當處所，施以禁戒，刑法第89條第1 項
    定有明文。被告曾有如事實欄一所載傷害直系血親尊親屬犯
    行，有臺灣高等法院被告前案紀錄表在卷可按，被告於本院
    審理時復坦承上開案件及本件犯行均係因為喝酒所致（本院
    卷第137 頁），堪認被告因酗酒而屢犯傷害直系血親尊親屬
    罪。且被告自92年11月起，即陸續因酗酒問題前往醫院就診
    ，有臺大醫院雲林分院及明德醫院上開函文檢附之被告病歷
    資料各1 份在卷足憑。而前揭靜萱療養院所出具之司法精神
    鑑定報告書，鑑定結論亦認：被告酒精成癮，其戒癮動機低
    ，再度濫用酒精的機會仍高，建議安排進一步門診戒癮的強
    制治療，以避免被告再度物質成癮。況被告於95年7 月8 日
    下午1 時40分許，因酒後毆打甲○○頭部及拉傷丁○○之家
    庭暴力事件，經本院核發95年度家護字第248 號之民事通常
    保護令裁定後，被告仍於酒後再為本件傷害、恐嚇直系血親
    尊親屬犯行。綜上，均足認被告酗酒成癮，無法自我克制，
    實有再犯之虞，有施以保安處分矯治之必要，爰依刑法第89
    條之規定，併諭知被告於刑之執行前，令入相當處所施以8
    個月之禁戒處分。
、不另為不受理之諭知部分：
一、公訴意旨另以：
    (一)被告戊○○基於傷害犯意，於96年6 月6 日凌晨2 時40分
      許，在雲林縣虎尾鎮埒內里埒內136 之9 號之住處客廳，
      持煙灰缸毆打甲○○頭部及背部，致甲○○受有頭部撕裂
      傷、背部及頸部挫傷等傷害，因認被告此部分所為亦涉犯
      刑法第277 條第1 項、第280 條之傷害直系血親尊親屬罪
      嫌。
    (二)被告基於殺人之犯意，於上開時、地，明知持刀砍向人身
      體之重要部位，將造成流血過多，客觀上足生死亡之結果
      ，竟自廚房取出菜刀，持菜刀砍向丁○○之右側腹部，同
      時對丁○○稱：要給你死等語，致丁○○頓時血流不止並
      受傷不支倒地後，被告仍以腳踢打丁○○之右手前臂及左
      上臂，因認被告此部分所為涉犯刑法第272 條第2 項、第
      1 項之殺直系血親尊親屬未遂罪嫌。
二、按告訴乃論之罪，告訴人於第一審辯論終結前，得撤回其告
    訴，又告訴經撤回者，應諭知不受理之判決，刑事訴訟法第
    238 條第1 項、第303 條第3 款分別定有明文。且殺人未遂
    罪之成立，須於實施殺害時，即具有使其喪失生命之故意，
    而未發生死亡之結果者，始足當之。而殺人未遂與傷害罪之
    區別，應以加害人有無殺意為斷，即在下手加害時是否明知
    或預見足以致死而不違背其本意，此一主觀要件，既關係罪
    責之成立與否，自應憑證據予以證明，且不容有合理懷疑存
    在。至於被害人受傷處是否為致命部位、傷勢之輕重、加害
    人所用之兇器為何，雖可供認定有無殺意之參考，究不能據
    為絕對之標準（最高法院94年度臺上字第6857號判決意旨參
    照）。又動機雖非犯罪成立要件，但恆為判斷犯意之主要參
    考資料。是應視其犯罪動機、下手情形、殺傷次數、殺傷部
    位、傷勢程度等綜合判斷，俾為認定。
三、本件檢察官以：證人丁○○證稱：被告案發當天有拿刀要砍
    他，還有說要給他死等語，丁○○倒在地上沒有反抗能力的
    時候，還用腳持續踢他，可見被告確實是有殺害丁○○的主
    觀意圖等語（本院卷第137 頁檢察官論告意旨）。惟被告堅
    決否認有何殺人犯意。且依卷內丁○○之診斷證明書及若瑟
    醫院函送之丁○○病歷可知，丁○○於96年6 月6 日當天所
    受傷害為「右側腹部撕裂傷、右手前臂擦傷、左上臂擦傷」
    ，而其所受「右側腹部撕裂傷」共有2 處傷口，分別為5 ×
    2 公分、3 ×2 公分之傷口，傷口位於右側腹部，並非絕對
    致死之人體部位，該2 處傷口並不大，且為切割傷，顯見被
    告下手非重，況倘被告具有殺人之犯意，大可持菜刀往丁○○心臟、頸部等致命部位攻擊即可，丁○○又豈只受上開傷
    勢而已？再依證人丁○○於審理時證述：被告沒有喝酒的時
    候很好，不會對我們兇，也不會打、罵我們，被告酒醉罵我
    們，酒醒之後他會覺得後悔，會跟他媽媽說要改，當天被告
    出去喝酒之前，沒有跟我們吵架，那時他媽媽剛買一部車子
    給他，他開車出去，當天我看到我太太被打，就阻擋被告，
    我叫被告睡覺，不要鬧，就這樣一句話而已，他就要打我，
    後來我動都不能動，他還踢我的手，警察來之前我沒有辦法
    反抗，也沒有人出面制止，被告說要給我死，我就跟他說要
    給你砍，我不動了，後來被告就沒有再砍了，菜刀本來是好
    的，刀子的缺口，是他打的時候用摔的，去碰到還是怎樣我
    不曉得等語（本院卷第128-131 頁）；證人甲○○證稱：我
    去報警的時候，被告還沒有拿菜刀，報警回來的時候，沒有
    聽到被告與丁○○吵架的聲音，丁○○那時躺在外面門口，
    被告則是在家裡面的客廳，警察來之後他才出來等語（本院
    卷第133-135 頁），依上開證人證述之內容可知，被告與丁○○平日相處尚稱融洽，2 人間並無深仇大恨，被告出去喝
    酒之前並未與丁○○發生爭執，此次僅因丁○○阻止被告毆
    打甲○○，叫被告睡覺、不要鬧，而起爭執，衡情被告當不
    致因此即萌殺意，且證人丁○○稱：我就跟他說要給你砍，
    我不動了，後來被告就沒有再砍了等語，再參酌甲○○報警
    返家後所見情形，足認被告對丁○○亦無進一步追殺之舉動
    ，是由上述被告下手之情形、動機、犯後舉止及丁○○傷勢
    程度等情觀之，尚難認定被告具有殺人之犯意。又縱然被告
    有說「給你死」等語，但人於盛怒之時，不免口出惡言，常
    言過其實，被告當日下手攻擊之際雖口出「給你死」等語，
    僅足認係一時情緒性發洩之言詞，自不能憑以認定被告有殺
    人犯意。綜上所述，堪認被告所辯：未具殺人犯意等語，尚
    可採信，是核被告對丁○○所為上開行為，係犯刑法第277
    條第1 項、第280 條之傷害直系血親尊親屬罪，公訴人認被
    告係犯刑法第272 條第2 項、第1 項之殺直系血親尊親屬未
    遂罪，尚有未洽。
四、而依刑法第287 條前段之規定，傷害直系血親尊屬罪，須告
    訴乃論（最高法院19年上字第1962號判例意旨參照），因告
    訴人丁○○、甲○○均已於96年9 月8 日具狀撤回告訴，有
    刑事撤回狀各1 紙在卷可稽（本院卷第92、93頁），揆諸前
    揭法律規定，此部分原應為不受理之判決，惟起訴意旨認被
    告所為上開犯行，與前開起訴論罪科刑之事實間，分別有裁
    判上一罪之關係，爰不另為不受理之諭知。
據上論斷，應依刑事訴訟法第299 條第1 項前段，家庭暴力防治
法第61條第1 款、第2 款，刑法第11條前段、第305 條、第55條
、第47條第1 項、第89條，判決如主文。
本案經檢察官丙○○到庭執行職務。
中　　華　　民　　國　　96　　年　　11　　月　　19　　日
                  刑事第二庭  審判長法  官 劉 國 賓
                                    法  官 廖 淑 華
                                    法  官 王 素 珍
以上正本證明與原本無異。
如不服本判決，應於判決收受後10日內，向本院提出上訴狀（須
附繕本）。
                                    書記官 吳 伊 婷
中　　華　　民　　國　　96　　年　　11　　月　　21　　日
附錄本案論罪科刑法條：
中華民國刑法第305條
（恐嚇危害安全罪）
以加害生命、身體、自由、名譽、財產之事，恐嚇他人致生危害
於安全者，處2 年以下有期徒刑、拘役或3 百元以下罰金。
家庭暴力防治法第61條
違反法院依第14條第1 項、第16條第3 項所為之下列裁定者，為
本法所稱違反保護令罪，處3 年以下有期徒刑、拘役或科或併科
新臺幣10萬元以下罰金：
一、禁止實施家庭暴力。
二、禁止騷擾、接觸、跟蹤、通話、通信或其他非必要之聯絡行
    為。
三、遷出住居所。
四、遠離住居所、工作場所、學校或其他特定場所。
五、完成加害人處遇計畫。
